【裁判字號】    99,台上,5130
【裁判日期】    990813
【裁判案由】    殺人
【裁判全文】
最高法院刑事判決            九十九年度台上字第五一三０號
上  訴  人  甲○○
選任辯護人  彭大勇律師
            林士龍律師
上列上訴人因殺人案件，不服台灣高等法院台南分院中華民國九
十九年五月十一日第二審判決（九十八年度上訴字第一一０一號
，起訴案號：台灣台南地方法院檢察署九十七年度偵字第一六九
二三號，九十八年度偵字第一七五五號《第一審判決及原判決均
漏載》），提起上訴，本院判決如下：
    主  文
上訴駁回。
    理  由
按刑事訴訟法第三百七十七條規定，上訴於第三審法院，非以判
決違背法令為理由，不得為之。是提起第三審上訴，應以原判決
違背法令為理由，係屬法定要件。如果上訴理由書狀並未依據卷
內訴訟資料，具體指摘原判決不適用何種法則或如何適用不當，
或所指摘原判決違法情事，顯與法律規定得為第三審上訴理由之
違法情形，不相適合時，均應認其上訴為違背法律上之程式，予
以駁回。本件原判決撤銷第一審諭知上訴人甲○○被訴殺人無罪
部分之判決，改判論上訴人以殺人罪，處有期徒刑柒年，並為相
關從刑之諭知。係依憑上訴人坦承：伊於民國九十七年十一月十
九日凌晨一時許，在台南縣歸仁鄉○○街八十九號，持改造手槍
射擊被害人蔡智名ㄧ槍，致被害人上腹部中槍，雖經送醫急救，
仍因大量內出血而死亡等情不諱，參酌證人鄭福仁、鮮詩韻、鄭
瑞昌所為同一內容之證述，及卷附之法務部法醫研究所九十八年
一月七日法醫理字第０九七０００五七六一號函檢送之（九七）
醫剖字第０九七一一０二五七六號解剖報告書（記載：創傷證據
：被害人之「上腹」，距頭頂六十一公分及腹部正中線左側一點
五公分處「有一槍傷」，彈頭經皮膚、腹壁肌肉進入腹腔，擦傷
肝左葉頂側並穿過橫膈膜及心包膜，貫穿右心室，心室中膈和左
心室，復經心包膜再次穿過左上肺葉並打斷左側第六肋骨後段，
最終止於距頭頂三十四公分及背部正中左側六公分皮下軟組織處
，此槍傷之方向為「前朝後」，「下向上」且「略偏左側……解
剖結果：被害人經解剖後發現上腹有一槍傷，且擦傷肝左葉，貫
穿兩心室和左上肺葉，造成左肋膜腔內積血逾一千四百毫升，心
包膜腔和腹腔內亦具積血，左側第六肋骨後段具骨折等旨）、同
所（九七）醫鑑字第０九七一一０二六二七號鑑定報告書（記載
：被害人死亡原因：腹部槍傷併大量內出血；死亡方式：他殺等
旨）、相驗及解剖照片八十四張、台灣台南地方法院檢察署檢察
官督同法醫相驗後製作之勘驗筆錄、相驗屍體證明書、扣案改造
手槍一支（含彈匣一個）、擊發後之彈頭、彈殼各一顆、內政部
警政署刑事警察局九十七年十二月二十六日刑鑑字第０九七０一
八三一三三號鑑驗書（記載：「鑑驗結果：一、送鑑手槍一支《
槍枝管制編號：0000000000》，認係改造手槍，由仿
ＢＥＲＥＴＴＡ廠９２ＦＳ型半自動手槍製造之槍枝，換裝土造
金屬槍管而成，經檢視，槍管內具一擊發變形之彈殼，經排除取
出彈殼後，擊發功能正常，可供擊發適用子彈使用，認具殺傷力
。……三、送鑑彈頭一顆，認係已擊發撞擊變形之口徑九mm制式
銅包衣彈頭，其上具刮擦痕。四、送鑑彈殼一顆，認係已擊發之
非制式金屬彈殼。」等旨），台南縣警察局九十七年十二月二十
六日南縣警鑑字第０九七二二０一五五七號鑑驗書（記載：本案
編號一之命案現場圖所示一樓庭院內騎樓靠近一樓之「泡茶桌下
方地上」及鑑驗編號七之現場靠近泡茶桌右側查扣之「短鋁棒上
」之血跡棉棒ＤＮＡ與上訴人型別相同。本案編號二至六血跡棉
棒ＤＮＡ與被害人型別均相同等旨）、扣案鋁棒二支、現場及鋁
棒照片、原審勘驗筆錄及現場位置圖、上訴人就醫摘要及急診一
般病歷反面「重要檢查發現欄」之傷勢位置圖（記載：上訴人之
「頭部右前方」有一處瘀腫、「頭部後方」有三處瘀腫，「背部
」有四處瘀腫、「左腳膝蓋」有一處瘀腫等傷勢）等證據資料，
而為論斷，已敘明其所憑之證據及得心證之理由。而以上訴人否
認有殺人犯行，並辯稱：伊當時被五、六人持鋁棒、鐵棍圍毆倒
在地上，因生命受迫害，為防衛自己，欲對空鳴槍，才擊中被害
人，不是蓄意開槍，並無殺人之犯意云云，係飾卸之詞，無足採
取，在理由內依憑調查所得證據，詳加指駁。並說明：（一）上
訴人於第一審供稱：「可能因為這樣槍口偏向對方，可能當時不
小心扣了扳機，槍枝擊發的同時，對方也同時打我的手掌，我的
槍也被打掉了」；於原審復供以：「（問：開槍之前，右手手掌
有無被打到？）應該是沒有」、「（問：鄭瑞昌拿鋁棒擊落你所
拿之槍枝，當時手有無受傷？）當時開槍後應該是被鄭瑞昌打傷
右手」各等語，足認上訴人右手持該改造手槍擊發後，始遭鄭瑞
昌以鋁棒毆擊右手掌，造成其右手掌上開瘀腫及骨折之傷勢，上
訴人係基於殺人之故意，持槍射擊被害人，可以認定。（二）被
害人等十人對上訴人、黃國建、鮮詩韻、蘇錦純等之身體、汽車
，以鋁棒、高爾夫球桿等棍棒攻擊之行為，應屬「現在不法之侵
害」，上訴人當時係處於緊急防衛情狀無誤。另鄭福仁於第一審
證稱：伊看到上訴人半躺著；參之上訴人供稱：伊當時用沒有拿
槍的手（左手）護住頭，用另一隻手（右手）拿槍，槍放在靠近
腹部的地方各等語，而上訴人「左手背面」、「左後臂」及「頭
部後面」等處，確有多處瘀腫傷，然「右手」部分，僅有「右掌
背面」血腫及右掌骨骨折（此係上訴人開槍後，由鄭瑞昌持鋁棒
毆打所致），其右後臂並無傷害。如上訴人係「側躺」在地，一
手在地下，另一手在上，以上訴人右手持槍射擊，則左手在地下
，如何護住頭部，可見其當時雖已倒地，但應係「半躺」在地上
，而非側躺，始能一手護頭，一手持槍，且致其「左手」背部及
左後手臂，均有瘀腫傷，而「右手」臂置於腹部，則無傷害，況
命案現場圖所示自小客車右側地上之二處血跡，均是被害人之血
跡，並無上訴人之血跡，亦足認上訴人當時並未全部躺下，或側
躺在地上，而係半躺在地上，右手持槍置於腹部，左手護住頭部
。另證人鮮詩韻證稱：上訴人側躺雙手抱頭；證人蘇錦純證以：
上訴人躺在地上，像蝦子一樣縮著各等語，亦與事實未合，不足
採信。（三）鑑定人即本件解剖之法醫師胡璟於第一審審理時結
證：本件是接觸性的槍傷，是槍抵住被射擊的目標物，原則上就
是零距離等語。足認上訴人倒臥半躺在地，出槍時其槍管恰與被
害人腹部相接觸，又被害人等人下手砸車及打人之初，上訴人尚
未持有手槍在手上，係遭圍毆倒地後，全身傷痕累累，始至茶几
取得槍枝，並旋即再遭毆擊倒地，顯然上訴人係遭被害人等人以
鋁棒等棍棒持續攻擊倒臥在地，在此生死攸關之際，其往上舉槍
反擊，顯係基於現在不法侵害，出於防衛自己生命、身體之意思
而為，應可認定。（四）被害人係中槍後，向外後退倒地，上訴
人則係由泡茶桌向外跑至該車左側時，被打倒半躺在地，面向外
，右手持槍由前向後，從右下朝左上，直接抵住被害人之左上腹
部，開槍射擊。以當時上訴人之姿勢較低，向上開槍自較危險，
且其槍枝已抵住被害人左上腹部，顯非對空鳴槍，其未持槍平射
，避免擊中人體上半身要害，或向下射擊警告之，仍向上射擊被
害人，致被害人腹部中彈死亡，上訴人之開槍射擊防衛行為，已
超越必要之程度，其防衛行為顯然過當，自不能解免其殺人之罪
責。（五）上訴人之行為，雖符合正當防衛規定，然因防衛過當
，致被害人死亡，自不宜免除其刑。又其開槍射擊後，趁亂跑進
屋內樓頂躲起來，直到警方將其查獲，並非自首之理由。從形式
上觀察，原判決並無違背法令之情形存在。上訴意旨略稱：（一
）上訴人當時全身受傷多處，痛苦難耐，舉槍朝上射擊，意在嚇
走攻擊者，並非明知有人在其上方，亦非槍口正好抵住被害人之
腹部。上訴人果有殺人之犯意，只要將槍口瞄準任何一個攻擊者
再開槍即可，不致造成所謂「零距離」、「接觸性之槍傷」，其
彈道角度亦不可能是「下對上」。原判決認定上訴人係基於殺人
之犯意開槍，已有違誤。（二）原審未就上訴人若係處於半躺狀
態下，舉起右手朝上開槍，其槍口距離地面之高度，是否與被害
人腹部「槍傷入口處」距離地面之高度相符等情，詳予調查，且
誤認當時已全躺或側躺之上訴人係半躺狀態，亦有違誤。（三）
上訴人係在遭到鄭瑞昌等多人以棍、棒圍毆，若不立即反擊，嚇
阻加暴者繼續施暴，則上訴人之生命即會遭到極大之威脅，原判
決既認定上訴人之出槍射擊屬於必要之防衛行為，但又認定防衛
行為過當，有判決理由矛盾之違法。（四）上訴人本欲持槍對空
鳴槍示警，嚇阻被害人等勿再以棍棒攻擊，但因情況混亂，誤觸
射擊致被害人死亡，非原所預期，亦違反其本意，並不具刑法故
意之意欲及容認要件。故被害人之死亡與上訴人之擊發行為雖具
有條件因果，惟尚不應為故意殺人之評價，依上訴人犯罪情節，
應成立刑法第二百七十六條過失致死罪。原審遽認上訴人構成殺
人罪之防衛過當，有認事用法之違誤等語。惟查：（一）證據之
取捨，為事實審法院之職權，倘其採證認事並不違背證據法則，
即不得任意指為違法。原判決已就相關事證詳加調查論列，復綜
合上訴人之供述及胡璟等人之證言，參互斟酌判斷，資為上訴人
有罪之認定，併已說明：依案發情形，上訴人既係直接抵住被害
人之左上腹部，開槍射擊，顯非對空鳴槍，其未持槍平射，避免
擊中人體上半身要害，或向下射擊警告之，仍向上射擊被害人，
已逾越必要之程度，其防衛行為顯然過當之取捨判斷所得心證，
及上訴人所為：伊無殺人犯意，亦未防衛過當之辯解，洵不足採
之理由，難謂於法有違。上訴意旨無非就原審採證認事之職權行
使，專憑己見，泛言指摘，再為事實上之爭執，並非依據卷內訴
訟資料而為之具體指摘，自非適法之第三審上訴理由。（二）刑
事訴訟法第三百七十九條第十款所稱應於審判期日調查之證據，
乃指與待證事實具有重要關係，客觀上認為有調查之必要性及可
能性，為認定事實、適用法律之基礎者而言，如事實並無不明或
無從為調查時，自無庸為無益之查證，亦無所謂未盡證據調查職
責之違失。原判決理由貳之二之(四)已說明其認定上訴人於案發時
係以半躺之姿勢，開槍射殺被害人之理由，並無證據調查未盡及
判決理由不備之違誤情形，上訴意旨執此指摘，並非依據卷內訴
訟資料執為指摘之合法第三審上訴理由。其上訴違背法律上之程
式，應予駁回。
據上論結，應依刑事訴訟法第三百九十五條前段，判決如主文。
中    華    民    國  九十九  年    八    月   十三   日
                      最高法院刑事第三庭
                          審判長法官  林  增  福
                                法官  張  清  埤
                                法官  陳  世  雄
                                法官  何  菁  莪
                                法官  郭  毓  洲
本件正本證明與原本無異
                                      書  記  官
中    華    民    國  九十九  年    八    月   十八   日
                                                      Q

司法院資訊處製作；財團法人民間司法改革基金會備份。
